【裁判字號】    97,易,4
【裁判日期】    970501
【裁判案由】    詐欺
【裁判全文】
臺灣臺南地方法院刑事判決                 97年度易字第4號
聲  請  人  臺灣臺南地方法院檢察署檢察官
被      告  丁○○
上列被告因詐欺案件，經檢察官提起公訴（96年度偵字第13348
號），本院判決如下：
    主  文
丁○○幫助意圖為自己不法之所有，以詐術使人將本人之物交付
，處有期徒刑參月，如易科罰金，以新台幣壹仟元折算壹日，緩
刑貳年，緩刑期間付保護管束，並向檢察官所指定之公益團體或
社區提供陸拾小時之義務勞務。
    事  實
一、丁○○應可預見提供自己之金融機構帳戶存摺、印章、提款
    卡及提款密碼供他人使用，可能為他人用於財產犯罪，卻仍
    基於幫助他人犯罪之不確定故意，於民國（下同）96年5月
    22日於京城商業銀行麻豆分行開立帳號000000000000之帳戶
    後，並於辦妥後之在同年月之不詳時間，在中山高速公路麻
    豆交流道下，將上開帳戶之存摺、印章、提款卡、密碼及身
    分證影本交付真實年籍、姓名不詳自稱為「李小姐」之成年
    女子。其後即有詐欺集團某成員意圖為自己或他人不法之所
    有，於96年5月30日上午10時許，撥打電話予被害人乙○
    ，佯裝為其姻親許清泉，以需錢孔急，向乙○借款新台幣
    （下同）8萬元，致乙○一時陷於錯誤，遂依其指示於同
    日下午3時40分許，前往萬泰商業銀行歸仁簡易型分行臨櫃
    匯款5萬元至丁○○上開帳戶內，嗣乙○致電向許清泉查
    證後，始發覺受騙而報警查獲。
二、案經臺南縣警察局麻豆分局報告臺灣臺南地方法院檢察署檢
    察官偵查起訴。
    理  由
一、訊據被告固坦承上開京城商業銀行麻豆分行帳號0000000000
    00之帳戶為其所開立，另被害人乙○因接獲詐騙集團來電
    ，誤信該詐騙集團成員為其親戚，於96年5月30日依該詐騙
    集團成員之指示，匯款5萬元至被告上開銀行帳戶內乙節，
    亦據被害人乙○指訴被害情節綦詳，及有京城商業銀行麻
    豆分行函附被告上開帳戶客戶存提紀錄單、客戶基本資料維
    護、開戶申請書、印鑑卡及萬泰商業銀行匯款申請書等書證
    在卷可參。是依上開事證，被害人乙○因遭詐騙集團成員
    施用詐術，陷於錯誤，而匯款5萬元至被告上開銀行帳戶之
    事實，應堪認定。
二、雖被告否認有幫助詐欺犯行，辯稱：伊為了換腎所需費用，
    需要辦貸款，才將上開銀行帳戶之存摺、金融卡、印章及密
    碼等資料及代辦費1萬元交予友人甲○○轉交予一名「李小
    姐」云云。惟查：
  (一)證人甲○○於97年3月27日即證稱：當時我們看到報紙可以
    辦貸款，我們就打電話過去，對方是一位自稱李小姐的人，
    她表示要將身分證影本、存摺、印章、提款卡交給她，另外
    還要交現金給她，我不知道丁○○交多少錢給李小姐，但我
    交了一萬給她。（問：丁○○是將存摺交給你，還是直接交
    給對方？）一開始丁○○請我轉交，但我告訴他我當時已經
    在麻豆交流道，已經將自己的存摺交給李小姐，我就告訴丁
    ○○自己將存摺交給李小姐。（問：你是否知道丁○○有無
    將代辦費連同貸款資料交給李小姐？）我當時只有告訴他，
    要他自己拿給李小姐，但是後續情形如何我不清楚等語在卷
    。顯見證人甲○○對於被告上開銀行帳戶之存摺、金融卡、
    印章及密碼等資料及代辦費1萬元係如何交付予「李小姐」
    之經過，其證述內容與被告陳述之情，並不相符。
  (二)雖證人甲○○於97年4月17日又證稱：被告本來叫我向他拿
    ，但我說我沒有空，請被告拿到新樓醫院那邊拿給我，所以
    被告後來就請朋友載他到新樓醫院那邊把資料拿給我，我再
    轉交給李小姐。我上次說被告自己拿給李小姐是我記錯了，
    因為當時一共有四個人一起辦理貸款，其中有一個人，李小
    姐說不符合辦貸款的條件等語。是依證人所述，其與被告二
    人係同一天將銀行帳戶之存摺、金融卡、印章及密碼等資料
    交予李小姐，但經本院調閱臺灣雲林地方法院斗六簡易庭審
    理之96年度六簡字第412號卷證資料（係證人甲○○幫助恐
    嚇案件，該案已判處有期徒刑5月確定及執行完畢），證人
    甲○○於該案卻陳稱於96年5月10幾號（詳細日期忘記了）
    ，將第一商業銀行帳戶相關資料交給李小姐，而該案被害人
    歐文明係於96年5月22日上午10時許接獲詐騙集團成員以電
    話恐嚇方式向其詐騙，要求匯款至證人上開銀行帳戶，以詐
    騙集團使用人頭帳戶時，為免匯入之款項遭原持用人或他人
    提領一空，均會在帳戶已為其管領支配，且可供正常使用之
    狀態下，始予利用，則證人甲○○交付個人帳戶資料予詐騙
    集團成員之時間應於96年5月22日以前。惟依京城商業銀行
    麻豆分行97年1月31日函覆本院資料，被告上開銀行帳戶係
    於96年5月22日申請開立及同日14時56分36秒申請使用金融
    卡及啟用（參見本院卷內所附之函文及資料），且被告自陳
    開戶當日有存入1,000元，隨即於當日提領出來等情，則被
    告交付上開銀行帳戶予李小姐之時間應為開戶完成之96年5
    月22日下午3時以後，則被告與證人交付銀行帳戶資料予李
    小姐應非同一日，證人竟證述係於同一日將個人及被告之銀
    行帳戶資料交付予該名李小姐，所為證詞，尚非可信。
  (三)參以，被告陳稱辦理貸款之原因，是因罹患尿毒症，需要一
    筆金錢進行換腎手術云云。但經本院詢問是否已有可提供換
    腎之對象，被告竟陳稱醫生說有錢就會安排云云。然按國內
    罹患尿毒症患者人數甚多，國內器官捐贈風氣卻不盛行，造
    成一腎難求，加上腎臟移植尚須進行配對等程序，尿毒症患
    者為此等候數年尚無法進行腎臟移植，部分患者甚至為此前
    往海外地區，透過非法或合法途徑進行腎臟移植，並無如被
    告所言，只要有錢即可進行移植之情。且被告果因已有適合
    移植之腎臟而有籌錢必要，理應對於貸款事宜積極進行及追
    蹤貸款申辦進度，卻於本院詢問貸款之相關細節，竟陳稱並
    未直接與李小姐接洽過，都是透過證人甲○○與李小姐接洽
    云云，此不僅與證人甲○○於本院證述伊二人（即證人甲○
    ○及被告）都有與李小姐聯絡之情不符，亦顯無積極辦理貸
    款之意願。及被告如有貸款需要，何以不尋正當途徑，自行
    或與證人共同向金融機構接洽貸款事宜，單憑報紙廣告，即
    依據不詳之人之指示，前往金融機構開戶，並任意交付個人
    信用有關之帳戶相關資料予該不詳之人，所為行徑均與常情
    相違。
  (四)綜上調查，本件被告所述交付上開銀行帳戶予該名自稱李小
    姐之成年女子之過程，既與證人甲○○證述內容顯不相符，
    且其陳述辦理貸款之原因，亦有上開諸多不合常情之處，難
    認其辯詞為可採。是以，被告上開金融帳戶，係被告自願交
    付予該名不詳姓名、年籍之成年女子之事實，應足認定。
三、按刑法上之幫助犯，係對於犯罪與正犯有共同之認識，以幫
    助之意思，對於正犯資以助力，而未參與實施犯罪之行為者
    而言（最高法院75年度臺上字第1509號、88年度臺上字第
    1270號判決意旨參照），換言之，如未參與實施犯罪構成要
    件之行為，僅出於幫助之意思提供助力，即屬幫助犯，而非
    共同正犯。本件被告雖有提供上開銀行帳戶之存摺、印章、
    提款卡及密碼予真實姓名、年籍均不詳自稱為李小姐之成年
    女子。嗣後詐騙集團某成員即佯稱為被害人乙○之親戚，
    致被害人陷於錯誤，而依該犯罪集團成員指示，匯款至被告
    上揭帳戶內等行為，但無相關事證足認被告與詐欺集團成員
    間就上開詐欺取財之行為有何犯意聯絡，或有對於被害人為
    實施詐欺取財之行為，因此，該詐欺集團成員所為，該當刑
    法第339條第1項之詐欺取財罪。被告部分則因金融機構開設
    存款帳戶，係針對個人社會信用而予以資金流通，並無任何
    特殊之資格限制，具有強烈之屬人性，一般民眾皆可任意在
    金融機構申請開設存款帳戶，甚至於不同之金融機構申請數
    個存款帳戶使用，他人如不以自己名義申請帳戶，卻向人收
    集存款帳戶使用，客觀上即可預見其目的係供為某筆資金之
    存入，後再行領出之用，且該筆資金之存入及提領過程係有
    意隱瞞其流程及行為人身分曝光之用意。況且，利用不相識
    之人之帳戶從事詐欺之用，早為傳播媒體廣為報導在案。因
    此，被告將上開銀行帳戶之存摺、印章、金融卡及密碼等資
    料提供予該名自稱為李小姐之成年女子時，應可預見該帳戶
    有可能作為不法集團利用實施犯罪之可能，仍將上開帳戶資
    料交付予該名女子，以致自己無法了解、控制其帳戶資料之
    使用方法及流向，而認其有縱他人利用該帳戶供實施詐欺取
    財犯罪之用，亦不違背其本意之幫助犯意甚明，是其所為，
    應屬詐欺取財罪構成要件以外之行為，論以刑法第339條第1
    項詐欺取財罪之幫助犯，並依刑法第30條第2項規定減輕其
    刑。
四、爰審酌國內近年來詐騙集團猖獗，民眾為此受騙匯款，屢見
    不鮮，又因匯款之帳戶常為人頭帳戶，亦增加警方查緝犯罪
    之困難度，助長犯罪，大眾傳播媒體為此宣導民眾勿任意提
    供銀行帳戶予不明人士使用，以免遭詐騙集團利用，自陷刑
    責。被告教育程度雖僅小學肄業，但有辦理現金卡之經驗，
    並有工作，依其社會經驗，應能知悉上情，卻任意提供個人
    帳戶予詐騙集團使用，除造成被害人損失5萬元，亦有助長
    詐騙集團犯罪之情，惟念及其之犯行所造成被害人損失金錢
    非鉅，及其犯後態度等一切情狀，量處如主文所示之宣告刑
    ，併諭知易科罰金之折算標準。又查被告並無前科，此有臺
    灣高等法院被告前案紀錄表可參，其平日素行尚可，因思慮
    不週，而觸犯刑責，經此科刑教訓，應知所警惕，而無再犯
    之虞，為讓其有自新之機會，兼衡其罹患尿毒症，每週需進
    行3次血液透析治療（參見96核交字第3308號偵查卷宗第18
    頁之診斷證明書），而有定期就醫治療之需要，因認所宣告
    之刑以暫不執行為適當，併諭知緩刑2年，緩刑期間應依執
    行檢察官之命令，向指定之公益團體或社區，提供60小時之
    義務勞務。
據上論斷，應依刑事訴訟法第299條第1項前段、刑法第339條第
1項、第30條第1項、第2項、第41條第1項前段、第74條第1項第
1款、第2項第5款、第93條第1項第2款，刑法施行法第1條之1，
判決如主文。
本案經檢察官丙○○到庭執行職務。
中    華    民    國    97    年    5     月     1    日
                  刑事第四庭    審判長法  官  鄭文祺
                                      法  官  黃翰義
                                      法  官  許蕙蘭
以上正本證明與原本無異。
如不服本判決應於收受本判後10日內向本院提出上訴書狀，並應
敘述具體理由。如未敘述上訴理由者，應於上訴期間屆滿後20日
內向本院補提理由書狀（均須按他造當事人之人數附繕本）「切
勿逕送上級法院」。
                                      書記官  郭勝華
中    華    民    國    97    年    5     月     1    日
附錄法條：
中華民國刑法第339條
意圖為自己或第三人不法之所有，以詐術使人將本人或第三人之
物交付者，處 5 年以下有期徒刑、拘役或科或併科 1 千元以下
罰金。
以前項方法得財產上不法之利益或使第三人得之者，亦同。
前二項之未遂犯罰之。


司法院資訊處製作；財團法人民間司法改革基金會備份。
